最高法院刑事判決　　　　　　九十六年度台上字第四九一一號
上　訴　人　甲○○
　　　　　　乙○○
　　　　　　丙○○
上列上訴人等因違反毒品危害防制條例案件，不服台灣高等法院
中華民國九十六年五月八日第二審判決（九十五年度上訴字第三
一０九號，起訴案號：台灣基隆地方法院檢察署九十四年度偵字
第四八八、一二六一號），提起上訴，本院判決如下：
    主  文
原判決撤銷，發回台灣高等法院。
    理  由
本件原判決認定上訴人甲○○、乙○○係夫妻，與上訴人丙○○
、真實姓名年籍不詳綽號「阿弟」之成年男子，明知海洛因係毒
品危害防制條例第二條第二項第一款所定第一級毒品，共同意圖
販賣第一級毒品海洛因營利，並基於概括之犯意，由甲○○於不
詳時間，在不詳地點，向自稱「李士瑋」之成年男子販入第一級
毒品海洛因，除供自行施用外，並將部分海洛因經乙○○或丙○
○聯絡接洽，取得甲○○或乙○○同意，由丙○○或「阿弟」出
面交付海洛因，及收取價款，而分別於下列時間、地點，以下列
方式，共計六次出售予周淑瑜（綽號「雙溪」）：(一)民國九十四
年一月五日上午八時三十八分許，周淑瑜以其所持用00000
00000號行動電話，撥打丙○○所持用000000000
0號行動電話，與丙○○聯繫購買海洛因，經丙○○以電話與甲
○○所持用0000000000號行動電話聯絡，甲○○要丙
○○直接與乙○○接洽。丙○○於獲得乙○○允諾，向乙○○拿
取數量不詳海洛因一包，於同日下午二時十九分許，在台北縣瑞
芳火車站，交付周淑瑜，並向周淑瑜收取價金新台幣（下同）一
千元。(二)九十四年一月六日，周淑瑜又與丙○○電話聯絡購買海
洛因。丙○○於同日下午四時三十五分許，以電話撥打乙○○所
持用門號0000000000號行動電話，告知乙○○，獲得
乙○○同意出售，向乙○○拿取重量不詳海洛因一包，於同日下
午五時三十八分許，在台北縣瑞芳火車站，交付周淑瑜，並向周
淑瑜收取價金一千元。(三)九十四年一月初某日（按係九十四年一
月六日之後），周淑瑜聯絡乙○○購買價值一千元海洛因，並要
以耳環一對支付價金。經乙○○於徵詢甲○○同意，由「阿弟」
於同日不詳時間，在台北縣瑞芳火車站，將重量不詳海洛因一包
交付周淑瑜，並向周淑瑜收取耳環一對，充當價金。(四)九十四年
一月初某日（周淑瑜以耳環一對購買海洛因以後），周淑瑜聯繫
乙○○以項鍊一條、戒指一只，購買二千元海洛因，經乙○○徵
詢甲○○同意，由「阿弟」於同日不詳時間，在台北縣瑞芳火車
站，交付重量不明海洛因一包予周淑瑜，並向周淑瑜收取項鍊一
條及戒指一只，充當價金。(五)九十四年一月十日，周淑瑜聯繫乙
○○購買一千元海洛因，由乙○○命丙○○於同日不詳時間，在
台北縣瑞芳火車站，將重量不明海洛因一包交付周淑瑜，並向周
淑瑜收取價金一千元。(六)九十四年一月二十六日，周淑瑜向乙○
○表示購買一千元海洛因，乙○○命「阿弟」於同日不詳時間，
在台北縣瑞芳火車站，將重量不明海洛因一包交付周淑瑜，並向
周淑瑜收價金一千元。嗣經警於九十四年一月二十七日下午三時
三十分許，持搜索票至周淑瑜位於台北縣貢寮鄉○○路十三之一
號住處，搜索查獲周淑瑜於九十四年一月二十六日購買取得而用
剩之海洛因一包（淨重０‧０四公克，空包裝袋重０‧一八公克
），及周淑瑜所有供施用海洛因之注射針筒一支。因而撤銷第一
審所為科刑之判決，經比較刑法新舊規定，適用行為時法，改判
仍均論處上訴人等三人共同連續販賣第一級毒品罪刑。固非無見
。
惟查：(一)、被告以外之人於檢察事務官、司法警察官或司法警察
調查中所為之陳述，與審判中不符時，其先前之陳述具有較可信
之特別情況，且為證明犯罪事實存否所必要者，得為證據，為九
十二年二月六日修正公布，同年九月一日起施行之刑事訴訟法第
一百五十九條之二所明定。是依該條規定，被告以外之人於檢察
事務官、司法警察（官）調查時所為之陳述，屬傳聞證據，依同
法第一百五十九條規定，本無證據能力，必具備「可信性」及「
必要性」二要件，始例外得適用上開第一百五十九條之二規定，
認有證據能力，採為證據。其中所謂「有較可信之特別情況」，
係屬「信用性」之證據能力要件，而非「憑信性」之證據證明力
，法院自應比較其前後陳述當時之原因、過程、內容、功能等外
在環境加以觀察，以判斷先前之陳述，是否出於「真意」之供述
、有無違法取供等，其信用性獲得確定保障之特別情況。而所稱
「為證明犯罪事實存否所必要者」，係指就具體個案案情及相關
卷證判斷，為發現實質真實目的，認為除該項審判外之陳述外，
已無從再就同一供述者，取得與其上開審判外陳述之相同供述內
容，倘以其他證據代替，亦無從達到同一目的之情形而言。原判
決於理由內就證人周淑瑜於九十四年一月二十七日及九十四年三
月十一日在基隆市警察局刑警隊之審判外陳述之警詢筆錄（第四
八八號偵查卷第二十五至二十九頁、第一一五頁至第一一七頁）
，就其有無向甲○○、乙○○、丙○○及「阿弟」等人購買海洛
因之陳述，與渠嗣於原審審理中之陳述明顯不符，原判決以：「
周淑瑜自承並無遭警方不法取供情形，所為陳述應係出於自由意
志無疑。而證人周淑瑜於本院係在被告甲○○、乙○○、丙○○
面前陳述，既已事過境遷，考量隱惡揚善，原為人情之常，其要
再次指證該等被告涉犯販賣第一級毒品重罪，心理不免受有極大
壓力，難以期待據實陳述。而證人周淑瑜於警詢時，事出突然，
不會有外界壓力，且不及考量人情或其他外力因素，較會據實陳
述。足見證人周淑瑜先前於警詢之陳述，較諸於本院之陳述，有
較可信之特別情況，依上開說明，得為證據」（見原判決第三頁
）。然證人周淑瑜於原審結證稱：「（你以前在警詢、偵查中為
何說有跟被告甲○○購買過海洛因？）我有提到，那時候我戒斷
。」「（你所謂的戒斷意義為何？）意識不是很清楚，當時都有
在打藥。」「（打藥是何意思？）施打海洛因。」「可否描述戒
斷的症狀？）會發冷，思想不是很清楚。」等語（原審卷第一四
七頁反面至第一四八頁），如果無訛，上開警詢筆錄內容，是否
出於證人周淑瑜「真意」之供述？即不無疑問，容有必要傳喚當
時詢問周淑瑜之警員或調閱該警詢錄音帶加以查明，以判斷先前
之警詢陳述，是否出於「真意」之陳述。況原判決對於周淑瑜該
審判外陳述如何係證明甲○○、乙○○及丙○○犯罪事實存否所
必要乙節，亦未說明其理由，尚嫌理由不備。(二)、刑事審判上之
共同被告，係為訴訟經濟等原因，由檢察官或自訴人合併或追加
起訴，或由法院合併審判所形成，其間各別被告及犯罪事實仍獨
立存在。故共同被告對於其他共同被告之案件而言，為被告以外
之第三人，本質上屬於證人，為確保被告對證人之詰問權，證人
於審判中，除客觀不能外，均應依法定程序，到場具結陳述，並
接受被告之詰問，其陳述始得作為認定被告犯罪事實之判斷依據
，且刑事訴訟法第二百八十七條之二亦明定：「法院就被告本人
之案件調查共同被告時，該共同被告準用有關人證之規定。」另
當事人在審判期日前，或審判期日，聲請調查之證據，如法院未
調查，又未認其無調查之必要，以裁定駁回之，或於判決理由內
說明不能調查或無調查必要之理由，其所踐行之訴訟程序，自屬
違法。甲○○及其辯護人於原審第一次準備程序中，聲請傳喚將
共同被告丙○○改列證人以證明其並無販賣海洛因之犯行（見原
審卷第四十一頁反面），原判決就甲○○上開調查證據之聲請，
未予調查，又未說明無調查必要或不能調查之理由，其踐行之訴
訟程序，於法有違。(三)、毒品危害防制條例所謂販賣毒品罪，不
以販入後復行賣出為必要，只要以營利為目的，將毒品販入或賣
出，有一於此，其販賣毒品之犯罪即告完成。故行為人於販入毒
品之初，是否有轉行賣出營利之意圖，攸關該罪成立與否之認定
，事實審法院對於此項主觀意圖之有無，自應詳予調查認定，並
於判決內說明其所憑之證據及認定之理由，始為適法。原判決事
實欄雖記載：「甲○○、乙○○係夫妻，與丙○○、真實姓名年
籍不詳綽號『阿弟』之成年男子，明知海洛因係毒品危害防制條
例第二條第二項第一款所定第一級毒品，共同意圖販賣第一級毒
品海洛因營利」等語，理由欄五亦記載「被告甲○○、乙○○、
丙○○係共同意圖營利，販賣海洛因與周淑瑜等情，詳如三、(六)
所述」（原判決第十頁倒數第四行至第三行），但該理由三、(六)
僅載為「(六)被告甲○○、乙○○、丙○○於原審以證人身分，為
交互詰問（見原審卷二第五頁至第十二頁）。對照被告甲○○、
乙○○、丙○○之供述，及證人周淑瑜之證詞，足認被告甲○○
、乙○○、丙○○與『阿弟』，有犯意之聯絡，及行為之分擔。
」就上訴人等三人主觀上如何具有營利意圖？究於何時謀議於販
入後再轉行賣出？並未明確認定，詳細記載，已有未合。且上訴
人等三人均矢口否認有共同基於營利之意圖，況卷查本案並未查
獲電子磅秤、分裝袋或其他可供賣出毒品所使用之任何器具，原
判決未於理由內詳析論述究憑何積極證據，足以證明上訴人等三
人確基於營利之意圖而販入上開毒品，自有判決理由欠備之違誤
。(四)、毒品危害防制條例第十九條第一項規定，犯第四條至第九
條、第十二條、第十三條或第十四條第一項、第二項之罪者，其
供犯罪所用之物沒收之，如全部或一部不能沒收時，追徵其價額
或以其財產抵償之，係採義務沒收主義，倘合於上開規定，縱未
扣案，仍應依法宣告沒收或追徵其價額或以其財產抵償之，法院
並無斟酌之餘地。原判決事實認定「周淑瑜以其所持用0000
000000號行動電話，撥打丙○○所持用00000000
00號行動電話，與丙○○聯繫購買海洛因，經丙○○以電話與
甲○○所持用0000000000號行動電話聯絡，甲○○要
丙○○直接與乙○○接洽」；「丙○○以電話撥打乙○○所持用
0000000000號行動電話，告知乙○○，獲得乙○○同
意出售，自乙○○拿取重量不詳海洛因一包」，如若無訛，則丙
○○似以其持用0000000000號行動電話、甲○○似以
其持用0000000000號、乙○○似以其持用00000
00000號行動電話與周淑瑜聯絡販賣毒品事宜，上訴人等三
人供犯罪所用之上開行動電話三支，雖未扣案，茍俱屬上訴人等
三人所有，依法仍應為沒收之諭知。乃原判決就上開行動電話三
支究竟是否為上訴人等三人所有？並未於事實欄明白認定，復未
於理由內說明其所憑之依據，致上開三支行動電話應否依首揭規
定宣告沒收，尚屬不明，本院自無從為適用法律當否之判斷，洵
有未合。以上，或係上訴意旨所指摘，或為本院得依職權調查之
事項，應認原判決有撤銷發回更審之原因。
據上論結，應依刑事訴訟法第三百九十七條、第四百零一條，判
決如主文。
中　　華　　民　　國　九十六　年　　九　　月　 十三 　日
                      最高法院刑事第七庭
                          審判長法官  張　淳　淙
                                法官  劉　介　民
                                法官  張　春　福
                                法官  蔡　彩　貞
                                法官  林　俊　益
      本件正本證明與原本無異
                                      書  記  官
中　　華　　民　　國　九十六　年　　九　　月 　十九 　日
                                                      ｚ
